臺灣臺南地方法院民事判決　九十年度簡上字二四八號
　　上　訴　人　褔寶環境科技股份有限公司
　　法定代理人　丙○○
　　被上訴人　　保環企業有限公司
　　法定代理人　乙○○
　　訴訟代理人　甲○○
右當事人間請求給付票款事件，上訴人對於中華民國九十年九月十一日臺灣臺南地方
法院新營簡易庭九十年營簡字第二八四號第一審判決提起上訴，本院判決如左：
    主      文
上訴駁回。
第二審訴訟費用由上訴人負擔。
    事      實
甲、上訴人方面：
  一、聲明：求為判決：(一)原判決廢棄。(二)駁回被上訴人在第一審之訴。
  二、陳述：除與原判決記載相同者，茲引用之外，補稱：
    (一)被上訴人保環企業有限公司（下稱保環公司）無對價關係而持有系爭支票，不
      得享有優於前手即高郵實業有限公司（下稱高郵公司）之權利：
    　1.上訴人褔寶環境科技股份有限公司（下稱福寶公司）與訴外人高郵公司間之
        買賣火葬車契約，業已於八十九年十二月十六日解約，上訴人不負支付買賣
        價金給付系爭票款之義務：
      　(1)原判決探求高郵公司與上訴人於八十九年十二月十六日簽訂「產權放棄聲
          明書」時之真意為「假使楊宗泰要承接（債務）我要把票還給丙○○」，
          即高郵公司返還系爭支票與上訴人係以訴外人楊宗泰解決或清償系爭票款
          債務為停止條件，因楊宗泰未解決系爭票款債務，故停止條件尚未成就產
          權放棄聲明書尚未生效。惟查：
  　　　(2)探求當事人之真意以契約之文意有疑義（如詞句模糊，或模稜兩可）為前
          提：「解釋契約，固需探求當事人立約時之真意，不能拘泥於契約之文字
          ，但契約文字業已表示當事人真意，無須別事探求者，即不得反捨契約文
          字而更為曲解」最高法院十七年上字第一一一八號著有判例。又「契約之
          文意有疑義，如詞句模糊，或模稜兩可時，固應探求當事人之真意，不得
          拘泥於所用之詞句，但解釋之際，並非必須捨詞句而他求，如契約文字業
          已表示當事人之真意，無須別事探求者，即不能反捨契約文字更為解釋」
          最高法院八十七年度臺上字第二六一號判決可資參照。
  　　　(3)聲明書係明白表示放棄產權及支票應返還之對象，並無以楊宗泰解決系爭
          票款債務為條件之容疑語句：本件「產權放棄聲明書」，上訴人於該聲明
          書上明白表示「．．．特此聲明放棄對火葬車之產權，並取回前項尾款之
          支票明白表示「上述本公司同意」。自該聲明書之文意已清楚表明放棄火
          葬車之產權及支票應返還之對象，甲○○亦明白表示同意，並無以楊宗泰
          解決系爭票款債務為條件之容疑語句，自無探求當事人真意可言。
  　　　(4)「（如要取回，應確認支票親交丙○○先生本人簽收）」之語句，係上訴
          人主動要求註明，以避免被上訴人要還票時交給訴外人楊宗泰導致丙○○
          輾轉再向楊宗泰索回系爭支票之麻煩（因丙○○與楊宗泰之商務關係惡化
          ），上開語句並非甲○○為保護自己權益而要求加註，足見雙方於訂立此
          聲明書當時並無以「訴外人楊宗泰解決或清償系爭票款債務」為停止條件
          之疑義，而僅僅是上訴人之法定代理人單純指明支票應返還之對象以避免
          甲○○將票交與楊宗泰所可能導致該票轉讓善意第三人之不利益。
  　　　(5)該產權放棄聲明書亦無表示福寶公司將產權放棄與楊宗泰之字句，被上訴
          人於九十年十二月十三日筆錄主張係福寶公司要放棄給楊宗泰，實與「產
          權放棄聲明書」中「（如要取回，應確認支票親交丙○○先生本人簽收）
          」不符，因如前述該字句僅單純指明支票應返還之對象。
    (二)上訴人與訴外人高郵公司既已解除買賣火葬車契約，高郵公司取得該票據之原
      因嗣後不存在，高郵公司應即返還系爭支票，被上訴人無對價受讓系爭票據，
      依票據法第十四條第二項定自不得享有優於前手之權利。
  三、證據：除援用第一審所提證據外，並聲請調閱營業稅申報資料及相關統一發票
      憑證。
乙、被上訴人方面：
  一、聲明：求為判決：駁回上訴。
  二、陳述：除與原判決記載相同者，茲引用之外，補稱：
    (一)上訴人公司尚未設立前，由其後上訴人公司法定代理人丙○○之姊夫楊宗泰及
      郭朝安，向訴外人高郵公司購買遺體火化設備（火葬車），並由郭朝安為發票
      人開立支票作為定金，火葬車上噴字為被告公司後，交由楊宗泰收取，後於八
      十九年十月六日以上訴人公司為名義發送說帖，開記者會，在臺北就火葬車辦
      理公開展售會，展售會完後於八十九年十二月三十一日，楊宗泰並以發票人為
      郭朝安之支票作為尾款給付，上訴人公司成立後楊宗泰即以上訴人公司之系爭
      支票換回給付尾款之支票，系爭支票到期前，上訴人於八十九年十二月十三日
      以存證信函表示與楊宗泰尚有債務糾紛，請被上訴人暫緩提示支票，同年十二
      月十六日，上訴人法定代理人與宋文裕及宋文裕之女友至被上訴人公司處，表
      示如上訴人要承受該項火葬車設備，須楊宗泰同意放棄專利權，否則上訴人欲
      放棄該火葬車設備，由楊宗泰承受並付款，上訴人法定代理人則取回系爭支票
      ，當場並由宋文裕寫下棄權書，委由被上訴人訴訟代理人轉交楊宗泰，如楊宗
      泰願意付款，系爭支票需當面返還上訴人法定代理人，不可交予楊宗泰，被上
      訴人訴訟代理人同意後，並告知丙○○棄權書應補蓋上上訴人公司章，補寄至
      被上訴人處後才算正式，惟嗣後該同意書並未寄來。隨後楊宗泰並未承受火葬
      車設備，直至九十年三月間，被上訴人以存證信函通知欲提示系爭支票，但上
      訴人並無回應，被上訴人於九十年四月十日即提示系爭支票，結果不獲兌現。
    (二)上訴人於原審時表示並未收到火葬車設備，惟該設備係由楊宗泰請被上訴人加
      裝設備，並追加伍拾萬元費用，至今仍分文未付；且上訴人表示既以交出放棄
      同意書，即不須付款，被上訴人認為該項書面並未蓋有上訴人公司章，手續仍
      未齊備，此外，上訴人與楊宗泰之糾紛不應害及被上訴人之債權。
  三、證據：除援用第一審所提證據外，並聲請訊問證人楊宗泰、宋文裕。
    理      由
一、本件被上訴人起訴主張：訴外人高郵公司前將該公司所製造之移動火葬設備（即
    火葬車）售予被上訴人後，再轉售予上訴人，因當時上訴人公司尚未設立完畢，
    因此交由上訴人員工楊宗泰處理，並開立郭朝安為發票人之支票給付系爭貨款，
    其後楊宗泰將火葬車移交予上訴人，上訴人並於八十九年十月六日以上訴人公司
    名義在臺北辦理火葬車公開展售會，上訴人公司成立後楊宗泰即以上訴人公司之
    系爭支票（付款人：玉山商業銀行佳里分行，發票日：民國八十九年十二月十五
    日，帳號：000000000號，面額：壹佰壹拾貳萬伍仟元，票號：Ａ00
    00000號），換回給付尾款之支票，被上訴人並將系爭支票持交高郵公司收
    執，嗣票載發票日後，因未能兌現再由高郵公司交付被上訴人收執。雖上訴人法
    定代理人丙○○，前於票載發票日後之八十九年十二月十六日前往高郵公司，要
    求該公司於上訴人放棄火葬車之產權後，應返還系爭支票，但高郵公司之代表甲
    ○○僅同意若楊宗泰願意承接系爭票款所示金額之債務，高郵公司始願意返還系
    爭支票，惟楊宗泰迄未出面解決票款債務，被上訴人以存證信函通知欲提示系爭
    支票，但上訴人並無回應，被上訴人即於九十年四月十日提示系爭支票，結果不
    獲兌現。為此基於票據之法律關係，訴請上訴人給付系爭支票之本金及自退票日
    起算之法定遲延利息等語。
二、上訴人則以：被上訴人無對價關係而持有系爭支票，不得享有優於前手即高郵公
    司之權利，此因上訴人與高郵公司間之買賣火葬車契約，業已於八十九年十二月
    十六日解約，上訴人不負支付買賣價金給付系爭票款之義務，聲明書係明白表示
    放棄產權及支票應返還之對象，並無以楊宗泰解決系爭票款債務為條件之容疑語
    句，上訴人與訴外人高郵公司既已解除買賣火葬車契約，高郵公司取得該票據之
    原因嗣後不存在，高郵公司應即返還系爭支票，被上訴人無對價受讓系爭票據，
    依票據法第十四條第二項定自不得享有優於前手之權利等語，資為抗辯。
三、被上訴人起訴主張：上訴人於公司尚未成立時，以其員工楊宗泰為名義，於八十
    九年五月二日與被上訴人簽訂移動火葬設備合約書，訂購火葬車一台，價金約定
    為壹佰壹拾伍萬元，並由楊宗泰以郭朝安為發票人之支票支付定金，上訴人於公
    司設立後，先於八十九年十月六日在臺灣大學第二學生活動中心舉辦「移動式火
    化設備」說明會，展示被上訴人交付上訴人之火葬車，並於八十九年十一月十一
    日要求上訴人另行追加設備，追加部分價金約定為伍拾萬元，前開尚未支付之尾
    款，另以發票人為郭朝安之支票給付，隨後上訴人以自己之支票（付款人：玉山
    商業銀行佳里分行，發票日：民國八十九年十二月十五日，帳號：000000
    000號，面額：壹佰壹拾貳萬伍仟元，票號：Ａ0000000號），換回給
    付尾款發票人為郭朝安之支票。系爭支票到期前，上訴人於八十九年十二月十三
    日以存證信函表示與楊宗泰尚有債務糾紛，要求被上訴人暫緩提示支票，並於八
    十九年十二月十六日，上訴人法定代理人與宋文裕及一位女子至被上訴人公司處
    ，並由宋文裕執筆簽訂「產權放棄同意書」，直至九十年三月二十三日被上訴人
    以存證信函通知將提示系爭支票，並於九十年四月十日提示，結果不獲兌現等事
    實，業據其提出支票及其退票理由單、合約書、說明會函文、製造通知單、報價
    單各一紙、存證信函二份為證，復有證人楊宗泰、宋文裕到院證述屬實，並為上
    訴人所不爭執，自堪信為真實。惟上訴人以買賣契約已經解除，被上訴人無對價
    受讓系爭支票，不得享有優於前手之權利作為抗辯，因此本件爭執重點，即在上
    訴人與訴外人高郵公司間就移動火葬設備（包含嗣後之追加設備）買賣契約，有
    否於八十九年十二月十六日簽訂產權放棄同意書時，即已合意解除契約。
四、按非對話為要約者，依通常情形可期待承諾之達到時期內，相對人不為承諾時，
    其要約失其拘束力，民法第一百五十七條定有明文，因此當事人合意解除契約是
    否成立，在非對話之情形，端視相對人有否於適當時期將承諾之意思表示送達於
    契約他方當事人，如逾適當時期相對人仍不為承諾，合意解除契約之要約失其拘
    束力，要約人自不受未成立合意解除契約效力之拘束，自得依原始契約之內容實
    現其權利。經查：
  (一)上訴人與訴外人高郵公司於八十九年十二月十六日在被上訴人公司處簽訂之「產
    權放棄同意書」，由宋文裕執筆內容為：「茲就福寶環境科技股份有限公司開票
    支付高郵實業有限公司火葬車製造費用尾款壹佰壹拾貳萬伍仟元整、支票號碼Ａ
    0000000、玉山銀行佳里分行，特此聲明放棄對火葬車之產權，並取回前
    項尾款之支票。（如要取回，應確認支票親交丙○○先生本人簽收）」，其中「
    上述本公司同意高郵公司甲○○」為高郵公司代表人甲○○親自書寫，「聲明人
    福寶環境科技股份有限公司董事長丙○○」後之指印，則為上訴人法定代理人親
    自捺印，有被上訴人提出之「產權放棄同意書」一紙為證，並經證人宋文裕到院
    證述屬實。又被上訴人掌管上開「產權放棄同意書」並未蓋有上訴人公司印章及
    本人印章，被上訴人主張簽約當時高郵公司有告知丙○○棄權書應補蓋上訴人公
    司印章，補寄至被上訴人處後才算正式，證人宋文裕亦證稱：「上訴人法定代理
    人當初確實有蓋手印及簽名，至於有無蓋公司大、小印，已經記不清楚。」等語
    ，因此綜合被上訴人提出之「產權放棄同意書」、證人宋文裕證詞及被上訴人之
    陳述，應堪信被上訴人提出之產權放棄同意書並未蓋有上訴人公司印章乙節為真
    實。
  (二)上訴人於九十年七月十七日答辯狀所附之證物「產權放棄同意書」（即上訴人提
    出之「產權放棄同意書」），其上另有「福寶環境科技股份有限公司」及「丙○
    ○」之印章，即與被上訴人所執之「產權放棄同意書」文件形式上已不相同，參
    照被上訴人九十年三月二十三日提出之存證信函內容：「‧‧‧但事隔三個多月
    ，無任何解決音訊。希望函到十天內，提出彌補本公司損失之辦法，否則本公司
    將依約兌現、求償，以維本公司股東權益。」由被上訴人當時仍以存證信函請求
    給付票款，且被上訴人主張仍未收到補蓋上訴人公司印章之產權放棄同意書，可
    認上訴人並未將應補上公司印章之產權放棄同意書寄予高郵公司，上訴人就此亦
    未積極舉證確實已經補蓋公司印章，是被上訴人此處主張，應可採信。從八十九
    年十二月十六日兩造簽訂產權放棄同意書，迄上訴人於九十年三月二十三日寄發
    存證信函，已三個月有餘，以上訴人九十年五月十五日起訴之時，亦近五個月，
    由上訴人於九十年七月十七日答辯狀所附蓋有上訴人公司印章之產權放棄同意書
    計算，業已逾七個月，應認為已符合依通常情形可期待承諾之達到時期內，上訴
    人仍不為承諾之情形，本件合意解除契約之要約失其拘束力，且由被上訴人已依
    法起訴乙節，可認高郵公司早有不受要約拘束之意，既上訴人與訴外人高郵公司
    合意解除火葬車契約之意思表示尚未合致，解除契約根本尚不成立。
  (三)上訴人與訴外人高郵公司尚未依法合意解除買賣契約，已如前述，是則移動火葬
    設備買賣契約該原因關係仍有效存在，因此被上訴人執有系爭支票，即有相當對
    價，自無票據法第十四條第二項規定之適用，又合意解除契約既未有效成立，已
    不得用以拘束上訴人與訴外人高郵公司，該契約有否附有未於契約內載明之停止
    條件，當無審究之必要，併此敘明。
五、綜上所述，被上訴人依據票據之法律關係，請求上訴人應給付壹佰壹拾貳萬伍仟
    元，自屬有據。就利息請求部分，按遲延之債務，以支付金錢為標的者，債權人
    得請求依法定利率計算之遲延利息；發票人得記載對於票據金額支付利息及其利
    率，利率未經載明時，定為年利六釐，利息自發票日起算，民法第二百三十三條
    第一項、票據法第二十八條分別定有明文。本件系爭支票發票日為八十九年十二
    月十五日，且未就利息之利率另有載明，因此就利息請求部分被上訴人請求自提
    示不獲兌現當日即九十年四月十二日起至清償日止，按年息百分之六計算之利息
    ，為有理由，亦予准許。又命清償票據上債務之判決，應依職權宣告假執行，民
    事訴訟法第三百八十九條第一項第四款定有明文。是則原審判命上訴人如數給付
    ，並依職權宣告假執行，於法並無不合。上訴意旨指摘原判決不當，求予廢棄改
    判，為無理由，應駁回其上訴。
六、本件判決之基礎已臻明確，兩造其餘之攻擊防禦方法及舉證，經審酌後於判決結
    果無影響，無一一審究之必要，併此敘明。
據上論結：本件上訴為無理由，依民事訴訟法第四百三十六條之一第三項、第四百四
十九條第一項、第七十八條前段，判決如主文。
中　　　華　　　民　　　國　　九十一　　年　　　六　　　月　　　五　　　日
                      臺灣臺南地方法院民事第三庭
~B審判長法官　吳森豐
~B　　法　官　葉惠玲
~B　　法　官　李東柏
右正本證明與原本無異
本件不得上訴
中　　　華　　　民　　　國　　九十一　　年　　　六　　　月　　　五　　　日
~B法院書記官　陳靜娟
